【裁判字號】    99,抗,747
【裁判日期】    990706
【裁判案由】    聲請解除限制出境
【裁判全文】
臺灣高等法院刑事裁定                   99年度抗字第747號
抗  告  人
即  被  告  甲○○○  日本國籍.
選任辯護人  黃三榮律師
            高志明律師
            楊永芳律師
上列抗告人因詐欺案件，不服臺灣臺北地方法院99年度聲字第12
93號，中華民國99年6月10日第一審裁定，提起抗告，本院裁定
如下：
    主  文
抗告駁回。
    理  由
一、原裁定意旨略以：聲請意旨以聲請人即被告甲○○○為日本
    人，受到限制住居及出境（海）之處分已達月餘，聲請人於
    近日接到在日本任職公司之通知，倘無法於民國99年6月20
    日前返回日本任職，將予解雇，為慮及聲請人之生存及工作
    權利，爰聲請解除出境限制等語。查聲請人即被告甲○○○
    為日本國籍人，因涉犯詐欺案件，經自訴人臺灣歐利積成有
    限公司（下稱歐利積成公司）於90年3月19日提起自訴，經
    原審依自訴人所呈報聲請人之日本戶籍資料傳喚無著，其在
    我國境內亦無住居所，致無從拘提，又查其旅客入出境紀錄
    ，發現其自82年起至90年間止，頻繁入出我國境，然自自訴
    人提起自訴前之90年1月13日出境後即未再入境，為確保審
    判程序之進行，於91年3月22日發布通緝，而於99年4月6日
    緝獲歸案，經原審以其否認犯行，經通緝8年餘始行到案，
    有逃亡之事實，且在我國境內無固定之住、居所，亦無親友
    ，顯有羈押之必要，依刑事訴訟法第101條第1項第1款於同
    日予以羈押，嗣經原審於99年4月8日提訊聲請人，認雖依卷
    存證據，其涉犯詐欺罪嫌疑仍屬重大，且通緝到案，然因其
    在臺灣已有固定住、居所，已無羈押必要，准以新臺幣5萬
    元交保，並限制住居及限制出境（海）在案。因聲請人迄99
    年4月6日始通緝到案，有事實足認有逃亡之虞，又聲請人為
    日本國籍人，生活及工作地均在日本，於通緝到案前已長達
    8年餘均未再訪臺，在臺灣亦無親友，是其可能於出境後滯
    留國外不歸；參以本案已定於99年8月12日進行審理，審判
    程序所進行之事項與被告息息相關，苟聲請人無法遵期到庭
    進行程序，勢必無法順利進行訴訟程序，且極易造成訴訟之
    徒勞，故為確保日後審判程序之順利進行，認仍有採取限制
    出境之強制處分，以保全聲請人到庭接受審判之必要。從而
    ，原審對聲請人裁定限制出境之理由仍在，聲請解除限制出
    境，尚難准許，應予駁回。
二、抗告意旨略以：自訴人於原審陳報抗告人戶籍謄本所載之「
    本籍」，於日本實務上根本無法送達，其所陳報之居住地址
    係錯誤，根本無法依前述地址對抗告人予以送達。而原審任
    受命法官不僅未查明，甚至在無法透過外交部送達上揭地址
    予抗告人後，竟完全忽視抗告人最低基本保障之受通知權，
    未再基於職權以其他方法查明地址，例如：以抗告人之護照
    號碼透過外交部函詢日本外務省等單住，以確認抗告人之正
    確地址，即率斷認為本件有刑事訴訟法第59條第1款「住、
    居所、事務所及所在地不明者」之情形，據此裁定為公示送
    達，本件實因原審法院之疏失，致誤認應收送達人所在不明
    ，其因此所為之公示送達，當不生合法送達之效力，係屬違
    法甚明。查原審法院於「91年3月22日」係以「逃匿」為由
    ，而對抗告人發布通緝，而原審法院認定抗告人有所謂「逃
    匿」事實，不外係因抗告人未於公示送達所通知之調查程序
    期日到庭，認有「逃匿」事實。然查，承如前述，本件抗告
    人根本未經合法送達通知，不僅根本不知悉自訴人提起本件
    自訴，更不可能知悉調查程序之期日而到庭，此並經抗告人
    於「99年4月6日」遭內政部警政署航空警察局之警員逮捕後
    接受訊問、及同日移送至原審法院接受訊問時，皆明確證述
    根本不知情等語可稽，故抗告人根本不知本件訴訟之進行，
    更遑論為免受刑事追訴而有「逃匿」之可能，是原審法院所
    發佈之通緝處分，顯與刑事訴訟法第84條之通緝要件「被告
    逃亡或藏匿者，得通緝之」不符，為違法之通緝甚明。而原
    審法院復基於違法通緝8年之事實，認抗告人有逃亡之事實
    ，因此裁定駁回抗告人解除限制住居及出境（海）之聲請，
    是原審所為裁定，顯於法有違。抑有進者，原審以抗告人於
    82年至90年均頻繁入境我國，然自自訴人提起本件自訴前之
    「90年1月13日」即未再入境，有逃亡之事實云云，亦顯係
    基於前述違法送達、違法通緝、違法羈押為基礎所為之認定
    ，而顯有違誤。否則，如抗告人業已知悉自訴人提起本件自
    訴，甚至已因案遭通緝，何須所謂「逃亡8年餘」後，再入
    境非屬其國籍、住所、居所地或親友居住地之國家？故原裁
    定認定抗告人有逃亡之事實乙節，顯有違經驗法則。抗告人
    始終配合訴訟程序及證據調查，姑不論並無違犯詐欺罪犯行
    可言，本件自訴人所謂抗告人涉犯詐欺罪嫌之相關證據資料
    ，自訴人均早已提出，而自訴人另行聲請調查證人新藤義一
    乙事，抗告人不僅主動提供證人新藤義一現居所地址，而使
    原審法院調查證據程序得以順利進行外，抗告人亦完全配合
    原審法院之指揮，按期到庭，故抗告人顯無勾串證人，甚或
    湮滅、偽造、變造證據之可能及必要，亦無任何故意妨礙訴
    訟進行或證據調查之舉。原審法院無視抗告人如無法先返回
    日本公司任職，將遭解雇，勢必嚴重危及生存及導致工作權
    利喪失，並造成抗告人之家庭困頓，又抗告人為日本人，任
    職日本公司，皆極為重視及要求榮譽、責任，抗告人當持續
    配合原審法院之調查，並確信終得獲取無罪判決，證明抗告
    人之清白，否則抗告人將來返回日本亦無立足之地。故限制
    住居及出境（海）處分縱經解除，抗告人亦絕對會返回台灣
    繼續接受審判。況證人新藤義一先生亦已明確表示當初確係
    誤解抗告人，抗告人並無任何犯罪行為，則抗告人實無留下
    不名譽記錄，逃亡或不返回台灣接受審判之必要與可能。更
    何況，抗告人已經原審法院諭令具保新臺幣5萬元，兼衡抗
    告人目前之財力狀況，此項保證金足以擔保本案訴訟進行及
    證據保全。是原審法院無視於准予抗告人出境，並無影響本
    案訴訟之進行及證據調查，無再行限制住居及出境（海）之
    必要，逕以臆測所謂抗告人生活及工作地均在日本，在台亦
    無親友，其可能於出境後滯留國外不歸云云，而為駁回解除
    限制住居及出境（海）聲請之裁定，則原裁定顯有違誤，而
    應予撤銷等。
三、按限制被告出境、出海，僅在限制被告應居住於我國領土範
    圍內，不得擅自出國、出海，俾便於訴訟程序之進行，較之
    限制居住於某縣某市某鄉某村，其居住之範圍更為廣闊，是
    限制出境、出海與限制住居名稱雖有不同，然限制出境、出
    海亦屬限制住居之處分，係執行限制住居方法之一種。（最
    高法院93年臺抗字第430號裁定參照）目的在防止被告逃亡
    ，確保被告能於審判時到庭，以利刑事訴訟程序之進行，是
    考量解除限制出境、出海與否，自應以訴訟之進行及證據之
    調查是否因此而受影響為判斷依據，並按訴訟進行程度及其
    他一切情狀，由受訴法院依法裁量之。又限制住居、限制出
    境、出海僅在保全刑事偵查、審判、執行之順利進行，屬於
    刑事訴訟之保全程序，非為確定被告對於本案是否應負擔罪
    責或是否應科處刑罰之問題，有關限制住居、出境、出海之
    事由是否具備、與限制住居、出境、出海必要性之審酌，毋
    須如同本案有罪之判決應採嚴格證明法則，將所有犯罪事實
    證明至「無合理懷疑之確信程度」，反之，僅須依自由證明
    法則，對前揭要件事實，證明至使法院相信「很有可能如此
    」之程度即可，倘依卷內證據，被告犯罪嫌疑重大，有出境
    滯留他國不歸而逃亡之可能性存在，足以影響審判之進行或
    刑罰之執行，依法自得為必要限制出境、出海之強制處分，
    以確保被告到庭接受審判或執行。經查：本件抗告人涉犯詐
    欺罪嫌，經自訴人提起自訴，抗告人雖否認犯罪，然依自訴
    人所舉之各該證據方法，形式上觀察，抗告人之犯罪嫌疑仍
    屬重大，斟酌抗告人為日本國籍人，經自訴人歐利積成公司
    於90年3月19日提起詐欺案件之自訴，原審依自訴人呈報抗
    告人之日本戶籍資料傳喚無著，其在我國境內亦無住居所，
    致無從拘提，且查其旅客入出境紀錄，發現其自82年起至90
    年止，尚且頻繁入境我國，然自本件自訴前之90年1月13日
    出境之後，即未再入境，於91年3月22日發布通緝，至於99
    年4月6日緝獲歸案，其係通緝8年餘始緝獲到案，有事實足
    認有逃亡之虞，且抗告人為日本人，生活及工作地均在日本
    ，通緝到案前已長達8年餘未再入境，在臺灣亦無親友，其
    自有可能於出境後滯留國外不歸，參以本案原審已定99年8
    月12日進行審理，審判程序所進行之事項與抗告人是否到庭
    息息相關，苟抗告人無法遵期到庭，勢必無法順利進行訴訟
    程序，極易造成訴訟之徒勞、遲滯，為確保日後審判程序之
    順利進行，認仍有採取限制出境強制處分，以保全抗告人會
    到庭接受審判之必要。從而，原裁定已附具理由說明衡酌認
    定之依據，因而駁回抗告人解除限制出境之聲請，核屬原審
    法院就其職權之適法行使，並無逾越比例原則之處；是限制
    出境係保全訴訟程序進行之強制處分，其必要性之審酌，本
    以自由證明為已足，原裁定以抗告人限制出境處分之事由仍
    存在，兼衡量社會公益及人身自由之私益，認抗告人仍有限
    制出境之必要，駁回其解除限制出境之聲請，並無違誤，本
    件抗告為無理由，應予駁回。
四、據上論結，應依刑事訴訟法第412條，裁定如主文。
中    華    民    國    99    年    7     月    6     日
                  刑事第二十三庭  審判長法  官  許宗和
                                        法  官  林海祥
                                        法  官  潘進柳
以上正本證明與原本無異。
不得再抗告。
                                        書記官  任正人
中    華    民    國    99    年    7     月    6     日

司法院資訊處製作；財團法人民間司法改革基金會備份。
